臺灣臺南地方法院刑事判決　　　　　　　　　　　　　九十二年度易緝字第九六號
　　公　訴　人　臺灣台南地方法院檢察署檢察官
　　被　　　告　乙○○
右列被告因詐欺案件，經檢察官提起公訴（九十一年度偵緝字第五二二號），本院判
決如左：
    主  文
林玉成無罪。
    理  由
一、公訴意旨略以：被告乙○○意圖為自己不法之所有，明知自己已無償債能力，竟
    隱瞞上情，於民國八十九年十月五日參加告訴人丙○○所召集之每月一會，每會
    新台幣（下同）二萬元之互助會，並向丙○○要求將其得標順位排在前面，丙○
    ○因而質之乙○○得標後是否能依約繳交會款，乙○○即向丙○○表示絕無問題
    ，使丙○○因而陷於錯誤而將乙○○之得標順位排在第二會，詎乙○○於第二會
    即八十九年十二月五日標得會款三十萬八千元後，即拒不繳納會款，且避不見面
    ，丙○○始知受騙，因認被告涉有刑法第三百三十九條第一項之詐欺取財罪嫌等
    語。
二、按犯罪事實應依證據認定之，無證據不得推定其犯罪事實。又不能證明被告犯罪
    者，應諭知無罪之判決，刑事訴訟法第一百五十四條第二項、第三百零一條第一
    項分別定有明文。又事實之認定，應憑證據，如未能發現相當證據，或證據不足
    以證明，自不能以推測或擬制之方法，以為裁判基礎（最高法院四十年台上字第
    八六號判例參照）。再告訴人之告訴，本以使被告受刑事訴追為目的，故其陳述
    是否與事實相符，自應調查其他證據，以資審認，苟其所為攻擊之詞，尚有瑕疵
    ，則在此瑕疵未予究明以前，即不能遽採為斷罪之基礎（最高法院六十九年台上
    字第一五三一號判例參照）。另按認定犯罪事實，所憑之證據，雖不以直接證據
    為限，間接證據亦包括在內，然無論直接或間接證據，其為訴訟上之證明，須於
    通常一般之人均不致於有所懷疑，而得確信其為真實之程度者，始得據之為有罪
    之認定，倘其證明尚未達到此一程度，而有合理性懷疑之存在時，即無從為有罪
    之認定，此亦有最高法院七十六年台上字第四九八六號判例可資參照。又刑法第
    三百三十九條第一項詐欺罪之成立，以意圖為自己或第三人不法之所有，以詐術
    使人將本人或第三人之物交付為要件，若行為人所用方法，不能認為詐術，亦不
    致使人陷於錯誤，則不得遽以該罪相繩。（最高法院四十六年台上字第二六０號
    判例）。
三、本件公訴人認被告涉有詐欺罪嫌，係以被告於參加告訴人召集之互助會之際，業
    已積欠金融業者二百餘萬元，竟仍隱瞞在外積欠鉅款之事實，而參加告訴人召集
    之前揭互助會，並於標得會款後，即停止繳納應繳納之死會會款，足見其確有施
    用詐術致使告訴人陷於錯誤而同意其參加互助會，且於參加互助會之際，已存有
    不欲依約完會之不法所有意圖等情資為依據。訊據被告於偵審中固均坦承曾於前
    揭時間參與告訴人召集之前揭互助會，並於標得會款後，未能依約全數繳納死會
    會款等情，惟堅決否認涉有詐欺取財犯行，辯稱：本係從事洗衣店事業，因需現
    金周轉始參加告訴人召集之互助會，標得會款後，充作還債之用。原欲以洗衣店
    收入為繳納死會會款之用，然因房屋遭查封拍賣，致使無力依約清償死會會款，
    並非於參加互助會之際，即已預存將不繳納死會會款之不法意圖等語。經查：
（一）被告於八十九年十月五日參加告訴人召集之前揭互助會，且於同年十二月五日
      標得會款後，並未依約繳完死會會款等情，業據被告於本院審理時供承不諱，
      核與告訴人於偵審中指訴相符，並有告訴人提出之會單一紙、本票三紙（影本
      ）各件在卷可稽，此部份事實應堪認定。
（二）訊據告訴人於本院審理時以證人身分結證稱：被告於參加互助會之際，告知係
      經營洗衣店，並表示欲參予其召集之互助會以供資金周轉；復稱其曾至被告經
      營之洗衣店收取會款，被告確有經營洗衣店等語（參見本院九十二年十二月三
      十日審判筆錄），核與被告於本院審理時供稱：其本係經營洗衣店維生，係因
      需款孔急，始參加告訴人召集之互助會等語相符。是被告於參加告訴人召集之
      互助會時，告訴人對被告所從事之營生事業、經濟來源，參加互助會之目的等
      情狀，與被告當時實際狀況相符，自難認被告有何積極、主動施用詐術之犯行
      。
（三）公訴意旨雖另以被告於參加互助會之際，業已積欠其他金融機構達二百餘萬元
      之鉅，然其竟未告知告訴人此部份事實，因認被告確有施用詐術之嫌等語。惟
      互助會會首與會員間之關係本係民事契約關係，雙方達成合意即可成立。互助
      會會首召集互助會會員成立互助會時，本應自行瞭解互助會會員之經濟狀況，
      承擔互助會會員經濟變化之風險，此觀告訴人於本院審理時亦結證稱：召集互
      助會不易，會首與會員相互間之信用問題，在在影響互助會能否順利完會等語
      （參見前開審判筆錄）亦可得知。依此，倘被告並未以積極、主動之方式，使
      告訴人誤判其經濟狀況，縱被告未主動告知告訴人其當時在外負債狀況，亦難
      以此認定被告確有施用詐術行為。另公訴意旨復指稱：被告於參與互助會時，
      曾要求告訴人將其提前排至第三會（含會首），因認被告就此部分確有施用詐
      術等語。惟得標順序之排定，本係身居會首之告訴人權利，被告縱有請求排於
      先前順位得標之語，惟此亦需告訴人考慮相關風險後自行決定，並非被告可得
      決定。而告訴人於本院審理時亦結證稱：因被告要求，且朋友曾告知被告經營
      洗衣店，其評估被告經濟狀況不會太差，且得標後，被告需簽發本票，有所擔
      保，故同意被告於第三會收取會款等語（參見前開審判筆錄），依此，堪認告
      訴人同意被告於第三會收取會款之舉，本經其評估被告經濟狀況及相關風險後
      ，所為之決定，自難認被告就此有何施用詐術之行為。
（四）又依現今社會金融活動現狀，互助會本係民間籌募資金之重要手段之一，互助
      會會員往往於需款孔急之際，即藉由此一制度取得大量資金，然取得資金應付
      所需後，無法續行負擔會員之義務，亦非罕見之事。被告於標得會款後，雖未
      能依約完會，然被告本即因資金周轉困難始行參予互助會，已如前述，是其依
      約標取互助會會款之舉，自無不當可言。至其事後未能依約完會等情，應僅係
      被告應否依民事債務不履行關係負擔相關責任之問題。果非另有實證足認被告
      於參與互助會之際，即存詐騙之意，自不得僅以被告標得會款後，未依約履行
      其應負擔義務情節，即推認被告於參加互助會之際，已心存不欲依約履行互助
      會約定之不法所有意圖。
四、綜上所述，依調查全案卷證資料所得，本院認被告所為與刑法詐欺取財罪需具不
    法所有之主觀意圖，及施用詐術並藉以致使告訴人陷於錯誤等構成要件有間。此
    外復查無其他積極證據足資證明被告確有公訴意旨所指詐欺取財犯行，揆諸首開
    說明，犯罪尚屬不能證明，應為無罪之諭知。
據上論斷，應依刑事訴訟法第三百零一條第一項，判決如主文。
本件經檢察官甲○○到庭執行職務。
中      華      民      國    九十三    年      一      月     十三     日
                              臺灣臺南地方法院刑事第四庭
                                  審判長法  官  蘇清水
                                        法  官  林欣玲
                                        法  官  卓穎毓
右正本證明與原本無異。
如不服本判決，應於判決送達後十日內向本院提出上訴狀( 應附繕本 )。
                                        書記官  秦建華
中      華      民      國    九十三    年      一      月     十三     日
